臺灣高等法院高雄分院刑事判決　　　　　　　　　　九十三年度上易字第一三八號
　　上　訴　人　台灣高雄地方法院檢察署檢察官
　　被　　　告　乙○○
右上訴人因被告違反商標法案件，不服臺灣高雄地方法院九十二年度簡上字第七二八
號中華民國九十三年二月十八日第一審判決（聲請簡易判決處刑案號：臺灣高雄地方
法院檢察署九十二年度偵續字第四五二一號，原審認不宜以簡易判決處刑，改依通常
程序審理），提起上訴，本院判決如左：
      主  文
上訴駁回。
      理  由
一、聲請簡易判決處刑意旨略以：上訴人即被告乙○○明知「泰奧菲Ｔｈｅｏｐｈｉ
    ｌｅ」商標圖樣係告訴人泰奧菲有限甲司向經濟部中央標準局（現改為智慧財產
    局）申請註冊核准享有商標專用權，專用於商標法施行細則第四十九條第三類髮
    乳、面霜、冷霜、化妝水、潤膚油、香水、香油、香膏及洗碗精等商品，專用期
    間自民國八十七年十二月十六日起至九十七年十二月十五日止，任何人未經該商
    標專用權人之同意或授權，不得於同一商品或類似商品，使用相同或近似於此註
    冊商標商品。其竟基於販賣仿冒商品營利之概括犯意，未經前開商標專用權人之
    同意或授權，於九十一年十月二十八日起，在電腦網際網路「ＹＡＨＯＯ奇摩」
    拍賣網站上，以競標方式刊登並註明「全新的泰奧菲ＣＡＲＭＥＸ修護唇膏條型
    １０ｇ」之拍賣廣告，供不特定人上網流覽，販售與告訴人相類似商品「ＣＡＲ
    ＭＥＸ修護唇膏」以牟利，嗣經告訴人發現而循線查悉上情。因認被告涉有商標
    法第六十二條第二款（按：修正前）之罪嫌云云。
二、聲請意旨認被告乙○○涉有前揭犯行，係以：(1)被告坦承於網路上刊登上述廣告
    販賣前揭護唇膏；(2)告訴人指述綦詳；(3)商標註冊證、被告在網路上刊登之廣告
    及其販賣之護唇膏在案可稽；(4)經濟部智慧財產局書函等證據資料，為其論斷之
    依據。訊據被告固坦承其未經告訴人之同意或授權，擅自於右開時間，在前揭網
    路之拍賣網站上，刊登前揭拍賣廣告，供不特定人上網競標購買之事實，惟堅決
    否認有前揭被訴之違反商標法犯行，辯稱：前揭護唇膏係伊與網友一起在網路上
    購買的，因係向美國網站直接購買，考慮到郵資、代購費用等，所以才一次購買
    一、二十條。後來因伊覺得該護唇膏不好用，所以想賣給別人，而網友告知前揭
    護唇膏就是泰奧菲護唇膏，伊才直接在拍賣網站上以此名稱刊登拍賣，伊根本不
    知道這個名稱已經由告訴人註冊，而伊所賣的也是真貨，並非假貨，伊實在沒有
    欺騙他人的意思等語。
三、按「犯罪事實應依證據認定之，無證據不得認定犯罪事實」、「不能證明被告犯
    罪者，應諭知無罪之判決」，刑事訴訟法第一百五十四條第二項、第三百零一條
    第一項分別定有明文。申言之，犯罪事實之認定，應憑證據，如未能發現相當證
    據，或證據不足以證明，自不能以推測或擬制之方法，作為裁判基礎（最高法院
    四十年台上字第八六號判例意旨參照）；且認定犯罪事實所憑之證據，雖不以直
    接證據為限，間接證據亦包括在內，然而無論直接證據或間接證據，其為訴訟上
    之證明，須於通常一般之人均不致有所懷疑，而得確信其為真實之程度者，始得
    據為有罪之認定，倘其證明尚未達到此一程度，而有合理之懷疑存在而無從使事
    實審法院得有罪之確信時，即應由法院為諭知被告無罪之判決（最高法院七十六
    年台上字第四九八六號判例意旨參照）。再者，檢察官對於起訴之犯罪事實，仍
    應負提出證據及說服之實質舉證責任。倘其所提出之證據，不足為被告有罪之積
    極證明，或其指出證明之方法，無從說服法院以形成被告有罪之心證，基於無罪
    推定之原則，自應為被告無罪判決之諭知（最高法院九十二年度台上字第一二八
    號判例意旨參照）。
四、按「意圖欺騙他人，於有關同一商品或類似商品之廣告、標帖、說明書、價目表
    或其他文書，附加相同或近似於他人註冊商標圖樣而陳列或散布者，處三年以下
    有期徒刑、拘役或科或併科新臺幣二十萬元以下罰金」，修正前商標法第六十二
    條第二款定有明文。是依修正前商標法第六十二條第二款之規定，商標之違法使
    用，行為人除客觀上有違法使用商標之行為外，其主觀上亦須有欺騙他人之意圖
    ，始克相當，否則仍無法以該罪對行為人相繩。
  (一)按「商標」，乃為表彰自己營業之商品，以文字、圖形、記號、顏色組合或其聯
    合式，足以使一般商品購買人認識其為表彰商品，並得藉以與他人之商品相區別
    之標識。所謂「商標之使用」，係指為行銷之目的，將商標用於商品或其包裝、
    容器、標帖、說明書，價目表或其他類似物件上，而持有、陳列或散布者而言。
    九十二年五月二十八日修正甲布（同年十一月二十八日施行）前商標法第二條、
    第五條及第六條定有明文。又商標專用權人使用商標於「商品」上，不僅指有體
    物之商品，即使用於電腦程式之商品上，亦屬之，觀之九十二年五月二十八日修
    正甲布商標法第六條，將「利用平面圖像、數位影音、電子媒體或其他媒介物足
    以使相關消費者認識其為商標」者，明定為商標之使用範圍，甚灼；此在該法修
    正施行前，關於「商標之使用」之解釋，亦同（最高法院九十三年台上字第一六
    四五號判決意旨參考）。查被告於行為時（即九十一年十月二十八日起數日內）
    ，商標法雖尚未修正施行，惟被告係將近似於告訴人商標之圖樣附加於類似商品
    （即護唇膏）之拍賣網站廣告上，此有告訴人之商標註冊證、被告於網路上刊登
    之拍賣廣告附卷為憑，並有被告拍賣之護唇膏及告訴人在台所販售之護唇膏各乙
    條扣案可稽，且經經濟部智慧財產局鑑定無訛，有該局九十二年十月二十一日（
    九二）智商○九四一字第九二八○五四六三七○號函乙紙在卷可佐，依上開最高
    法院判決意旨，被告所為仍屬商標使用之範圍。雖有學者認依修正前商標法第六
    十二條第二款之規定，除例外「視為使用」之情形外，僅限於將商標附加於上開
    特定之有體物上，始有可能該當商標法所規定之「商標使用」之範疇，倘使用商
    標於此特定之有體物以外之物品上，即非屬商標法所規定之「商標使用」之範疇
    ，自不待言，本件被告於拍賣網站所刊登之廣告，並非屬於修正前商標法第六十
    二條第二款所規定之特定有體物，自不屬於該條款所欲處罰之範疇，而無成立該
    罪之餘地（黃榮堅著，「論偽造文書之行使行為─評九十二年度台上字第二二九
    三號等判決」，刊登於台灣本土法學雜誌第五四期，二○○四年一月號參考），
    惟基於社會保護之觀點及電腦使用之現況，為本院所不採。
  (二)依被告所提供之網站網頁資料，該網站確實有提供消費者網路訂購服務，有該網
    站列印資料三紙附卷可憑，且扣案之被告販售之護唇膏上印製有「＄１．２９」
    、「0000000000」條碼及英文字樣，顯示該護唇膏確係由外國甲司製
    造，價格為美金一點二九元，則被告辯稱其係自國外網站購買該護唇膏乙節，應
    足採信。又被告於拍賣網站上刊登廣告販賣之護唇膏（即上開自國外購入之護唇
    膏）與告訴人於市面上所販售之護唇膏，均係黃色瓶身、紅色瓶蓋之塑膠軟瓶，
    其瓶身上均載有「ＣＡＲＭＥＸ......ＴＲＡＤＥＮＡＭＥＲＥＧ. 」之名稱及
    多屬相似之產品內容物、用途之介紹及警語，且其瓶身之構圖亦大致相同，此有
    該二條護唇膏扣案可稽。嗣經檢察官將該二條護唇膏送請行政院衛生署藥物食品
    檢驗局檢驗之結果，略認：二者外觀均係淡黃色霜劑，其Menthol及Camphor經鑑
    別均屬陽性，並均檢出Menthol及Camphor成分等情，此有該局九十二年五月二日
    藥檢壹字第○九二九二○七五六八號函暨檢驗成績書乙份在卷可稽（附於他字卷
    第七七頁），顯見上開二條護唇膏之外觀及成分均屬相同，則被告所販賣之護唇
    膏應屬國外所製造之真品無誤。再者，上開護唇膏於國內係由告訴人所代理進口
    販售，其於國內之商標中文圖樣已經註冊登記為「泰奧菲」，並具有一定之知名
    度，此經告訴人陳明在卷。則常人若欲將其自國外直接購入之相同護唇膏在國內
    販賣，為圖便於行銷，衡諸一般社會通常經驗，多會使用該護唇膏於國內常見之
    中文名稱為是，而不會僅使用原文名稱，如此國內之民眾始易於瞭解該護唇膏屬
    於何種品牌等級之物，或可因此提高購買之意願。惟如前述，被告所持有販賣之
    護唇膏外觀均為英文標示，足徵其並無欺騙之意圖，被告雖在拍賣網站上刊登近
    似於告訴人之商標之中文圖樣（即「泰奧菲」字樣），惟其目的應僅係為便於行
    銷而已，然其所販賣之護唇膏既屬於真品，品質並無不同，當無藉此欺騙他人之
    意圖可言。況被告更將其販賣之護唇膏照片刊載於該拍賣網站之廣告上，以供消
    費者上網閱覽，此有該拍賣網站之廣告資料在卷可稽，益見其並無藉此使他人發
    生混淆而受騙之主觀犯意。至告訴代理人雖於審判中指稱被告於網頁上註明一次
    買三條，可免郵資，足見被告並非係購入之後不想再用，根本就是為販賣營利才
    購入云云。然查，被告自承僅購入一、二十條護唇膏，依網路上交易之通常經驗
    ，因被告係向國外網站購買，考慮郵資、代購費用等，其若一次購買之數目高達
    一、二十條（一條價格僅為美金一點二九元），亦屬合理，尚未悖於常情。則被
    告在有一、二十條護唇膏之情況下，若為加速銷售，在評估成本後，而在廣告上
    刊登一次購買三條免郵資，亦屬事理之常，自難認有此廣告之內容，即足以佐證
    被告係為販賣營利而向國外購入。是告訴代理人所指容有誤會，併此敘明。
五、綜上所述，被告行為雖有「商標之使用」之外觀，但其並無意圖欺騙他人之主觀
    犯意，依卷內現存之證據本院認尚存有合理之懷疑，而未到達確信其為真實之程
    度，此外，檢察官復未提出其他積極證據資以證明被告確有前揭被訴之違反商標
    法之犯行，依首揭說明，自應諭知被告無罪。
六、原審以被告犯罪尚屬不能證明，而為無罪判決之諭知，核無不當。檢察官循告訴
    人之請求，指摘原判決諭知被告無罪不當為由，提起上訴，為無理由，應予駁回
    。
七、據上論結，應依刑事訴訟法第三百六十八條，判決如主文。
本案經檢察官彭南雄到庭執行職務。
中      華      民    國      九十三    年    五      月      十八   日
                              臺灣高等法院高雄分院刑事第五庭
                                  審判長法官  曾永宗
                                        法官  邱永貴
                                        法官  陳明富
右正本證明與原本無異。
不得上訴。
                                  法院書記官  張宗芳
中    華    民    國      九十三      年      五      月    十八    日
